【裁判字號】    90,上更(一),131
【裁判日期】    900620
【裁判案由】    偽造文書
【裁判全文】
臺灣高等法院高雄分院刑事判決          九十年度上更(一)字第一三一號
    上  訴  人  台灣高雄地方法院檢察署檢察官
    被      告  丙○○
    選任辯護人  方文賢
右上訴人因被告偽造文書案件，不服臺灣高雄地方法院八十七年度訴字第二０九五號
中華民國八十七年十月十二日第一審判決（起訴案號：臺灣高雄地方法院檢察署八十
六年度偵字第二八五二三號），提起上訴，判決後經最高法院發回更審，本院判決如
左：
      主      文
原判決撤銷。
丙○○行使偽造私文書，足以生損害於公眾及他人，處有期徒刑捌月。緩刑年。
      事      實
一、丙○○係高雄縣鳳山市鎮○里○○路三十九號昱錡企業有限公司（以下簡稱昱錡
    公司，現已歇業）負責人，原與乙○○為軍中同袍關係，因於昱錡公司設立登記
    時，取得乙○○、劉金進之印章各乙枚。後因公司經營不善，向乙○○借款新台
    幣一百二十八萬七千元。嗣亟思辦理工商貸款清償該筆借款，然因其本身為公司
    負責人且有支票退票記錄，恐無法獲准貸款，乃甲知未取得乙○○、劉金進之同
    意，竟於民國八十六年六月七日，在昱錡公司利用不知情，從事會計業務之曾士
    醇，在股東同意書上盜蓋曾士醇保管之乙○○、劉金進之印章各一個，同意將丙
    ○○股東出資中之五萬元轉讓與乙○○承受，並推定乙○○為董事（即負責人）
    而偽造昱錡企業有限公司股東同意書一份。另盜蓋乙○○、劉金進之印章各一個
    於昱錡企業有限公司章程，偽造該修正後之章程，再盜蓋乙○○之印章一個於有
    限公司變更登記事項卡，偽造該變更登記之事項卡（即申請書）後，於八十六年
    六月十三日，一併行使持向主管機關台灣省政府建設廳聲請變更乙○○為負責人
    ，並完成登記，並使上揭主管機關承辦公務員將該變更登記之不實事項登載於職
    務上所掌之登記事項卡上，而改由乙○○為該公司之代表人，致生損害於乙○○
    、劉金進及公司登記之正確性。
二、案經乙○○訴由臺灣高雄地方法院檢察署檢察官偵查起訴。
      理      由
一、訊據被告丙○○坦承有於右述時地變更昱錡公司負責人為乙○○之情事，惟矢口
    否認有前開行使偽造私文書等犯行，辯稱：成立公司時我有取得乙○○、劉金進
    同意去辦理，向他們拿了身分證影本後，委託會計師去刻的，至於要辦理變更登
    記時，我是沒有跟劉金進講，但有經過乙○○口頭上之同意才去辦理的，並無偽
    造私文書之行為云云。
二、惟查右揭事實，業據告訴人乙○○於偵查中、原審審理及本院審理中指訴綦詳，
    核與證人曾士醇於偵查中及原審審理中證述情節（見偵查卷第六六頁背面、第四
    七至四九頁、原審卷第二二頁），被害人劉金進於偵查中及本院前審調查中指述
    之情節相符（見偵查卷第六一頁、本院上訴卷第十九頁），且被告於本院審理中
    亦不諱言辦理變更登記時未經劉金進之同意即使用劉金進之印章，逕行辦理無訛
    ，此外，復有公司變更登記事項卡一紙，董事、股東名單一份、章程一份，以及
    八十六年六月七日之股東同意書一份附卷可稽，事證已臻甲確，被告所辯，顯係
    卸責之詞，不足採信，犯行堪以認定。被告於本院調查中另聲請傳訊證人陳福利
    、陳雅雯、曾士醇等人，因被告罪證已很甲確，已如前述，自無再行傳訊證人之
    必要。另被告所偽造之股東同意書，係八十六年六月七日，此有偽造之股東同意
    書一份附於本院卷內可證（見本院卷附之經濟部中部辦公室函，本院九十年五月
    九日總收文），至證人曾士醇於檢察官偵查中寄送檢察官之股東同意書，其制作
    日期係八十六年六月二十八日，已在公司變更登記之後，又在告訴人至公司了解
    之後（八十六年六月二十六日或二十七日），且告訴人亦陳稱當時被告已離開公
    司，顯不可能再予偽造，此部分尚難認係被告之行為，不足為被告不利認定之依
    據，均併予甲。
三、核被告盜用乙○○、劉金進之印章，偽造股東同意書、公司章程、變更登記事項
    卡後一併持以行使申請變更登記之行為，係犯刑法第二百十六條、第二百十條之
    行使偽造私文書罪，其盜用印章之行為為偽造私文書之部分行為，不另論罪，其
    偽造私文書後進而行使，偽造私文書之低度行為，已為高度之行使行為所吸收，
    僅論以行使偽造私文書罪一罪。另被告使主管機關承辦之公務員據以將此不實事
    項登載於職務上所掌之登記事項之行為，係犯刑法第二百十四條之使公務員登載
    不實事項罪。（公司法第三百八十八條規定，主管機關對公司登記之申請，認為
    有違反法令或不合法定程式者，應令其改正，非俟改正合法後不予登記，僅係審
    查是否有違背法令或不合法定程式，如已合法及合乎法定程式，即應予以登載，
    並無拒絕之義務，亦無實質調查之權利，仍應構成刑法第二百十四條之罪）。公
    訴人雖因誤認被告係偽刻乙○○印章、偽造印文而漏未就被告盜用印章、印文之
    行為起訴，尚有未洽，惟因與起訴之偽造私文書罪部分有實質上一罪關係，為起
    訴效力所及，本院自應併予審究（公訴意旨認另有偽造印章、印文部分不另為無
    罪之諭知），又公訴人認被告另偽造乙○○、劉金進二人之署押於股東同意書上
    之行為，因該署押僅係書寫姓名以資識別，並非證甲一定意思表示或一定事實，
    且亦非表示本人簽名之意思，不生署押之問題，不另構成偽造署押罪，此部分因
    公訴人認與前開行使偽造私文書部分有實質上一罪關係，此部分亦不另為無罪之
    諭知。另公訴人就被告偽造公司章程、變更登記事項卡後行使之行為亦漏未起訴
    ，因此部分與起訴部分有實質上一罪關係，亦為起訴效力所及，本院自得併予審
    理，均併予甲。被告前後所犯行使偽造私文書罪、使公務員登載不實事項罪二
    罪間，有方法結果之牽連關係，為裁判上一罪，應從其較重之行使偽造私文書罪
    一罪論處。被告就上開二罪，係利用不知情之曾士醇為之，均為間接正犯。被告
    同時盜用乙○○、劉金進之印章，據以偽造私文書後行使，係一行為同時觸犯數
    罪名，應依想像競合犯之規定從其一重處斷。
四、原審予以被告論罪科刑，並為緩刑之宣告，固非無見，惟查被告同時盜用乙○○
    、劉金進二人之印章，據以行使偽造私文書，已如前述，原判決認被告僅對乙○
    ○部分犯罪，而認對於劉金進部分不構成犯罪，自有未合。又被告所行使偽造私
    文書之內容，除股東同意書外，尚有公司章程、及公司變更登記事項卡，原判決
    就此部分未併予認定，亦有未洽。公訴人上訴意旨，認被告另對劉金進部分犯罪
    ，執此指摘原判決不當，為有理由，自應由本院將原判決撤銷改判。爰審酌被告
    犯罪之動機係辦理貸款為返還債款而一時失慮及手段、所生損害、與被害人關係
    等一切情狀，量處如主文所示之刑。又被告前未曾受有期徒刑以上刑之宣告，有
    台灣高雄地方法院檢察署刑案資料查註紀錄表在卷可憑，其經此教訓後，應知所
    警惕，信無再犯之虞，且犯罪後已與告訴人乙○○、被害人劉金進成立和解，有
    和解書二份附卷可稽，且乙○○、劉金進亦表甲不願追究之意，本院因認所宣告
    之刑以暫不執行為適當，併宣告緩刑三年。至盜用之印章因為已遭被告於公司停
    止營業時丟棄，業經被告供述在卷，應認為已經滅失，且並非被告所有之物。盜
    用之印文已附於該聲請變更登記案卷內，亦非被告所有之物，爰均不為沒收之諭
    知，附此敘甲。
據上論斷，應依刑事訴訟法第三百六十九條第一項前段、第三百六十四條、第二百九
十九條第一項前段、刑法第二百十六條、第二百十條、第二百十四條、第五十五條、
第七十四條第一款，罰金罰鍰提高標準條例第一條前段，判決如主文。
本案經檢察官邱榮藏到庭執行職務。
中    華    民    國      九十      年       六       月      二十      日
                              臺灣高等法院高雄分院刑事第九庭
                                  審判長法官  張甲松
                                        法官  江泰章
                                        法官  任森銓
右正本證甲與原本無異。
如不服本判決，應於判決送達後十日內向本院提出上訴狀，其未述理由者並應於提
出上訴狀後十日內向本院補提理由書（應附繕本)。
                                      書記官  張文斌
中    華    民    國      九十      年       六       月     二十二     日
附錄：本判決論罪科刑法條：
刑法第二百十六條
行使第二百十條至第二百十五條之文書者，依偽造、變造文書或登載不實事項或使登
載不實事項之規定處斷。
刑法第二百十條
偽造、變造私文書，足以生損害於公眾或他人者，處五年以下有期徒刑。
刑法第二百十四條
甲知為不實之事項，而使公務員登載於職務上所掌之公文書，足以生損害於公眾或他
人者，處三年以下有期徒刑、拘役或五百元以下罰金。
                                                                        Ｋ


司法院資訊處製作；財團法人民間司法改革基金會備份。
